臺灣高等法院臺中分院刑事判決
111年度金上訴字第437號
上  訴  人  臺灣南投地方檢察署檢察官 
被      告  曾品謙


選任辯護人  廖英作律師
上列上訴人因被告違反洗錢防制法等案件，不服臺灣南投地方法
院110年度審金訴字第44號中華民國111年1月12日第一審判決（
起訴案號：臺灣南投地方檢察署110年度偵字第452號；移送併辦
案號：同署110年度少連偵字第25號、110年度偵字第1828號），
提起上訴，本院判決如下：
    主  文
原判決撤銷。
丁○○幫助犯洗錢防制法第十四條第一項之洗錢罪，處有期徒刑肆
月，併科罰金新臺幣貳萬元，罰金如易服勞役，以新臺幣壹仟元
折算壹日。未扣案之犯罪所得新臺幣伍仟元沒收，於全部或一部
不能沒收時，追徵其價額。
    事  實
一、丁○○知悉金融機構帳戶係個人理財重要工具，一般人取得他
    人帳戶提款卡（含密碼）使用，常與財產犯罪有密切關係，
    已預見可能是詐欺集團為遂行詐欺取財犯罪對外蒐集金融帳
    戶，提領後即產生遮斷資金流動軌跡以逃避國家之追訴、處
    罰，對於提供帳戶資料予他人使用，雖無引發他人萌生犯罪
    之確信，惟為獲取提供帳戶可取得之新臺幣(下同)5000元報
    酬，仍以縱若取得帳戶之人利用其交付之帳戶資料詐欺取財
    ，掩飾、隱匿特定犯罪所得而洗錢，亦不違背其本意之不確
    定幫助故意，於民國109年8月11日12時40分許，在南投縣○○
    鎮成功加油站前，向不知情之友人○○○（所涉幫助洗錢等罪
    嫌，另由臺灣南投地方檢察署檢察官為不起訴處分確定）借
    得○○○申辦之中華郵政股份有限公司帳號00000000000000號
    帳戶（下稱本案帳戶）金融卡及密碼後，於同日15時23分前
    某時，在○○市某處，將本案帳戶金融卡及密碼提供予戊○○（
    所涉幫助洗錢等犯行，業經原審法院以110年度訴字第219號
    判決判處罪刑確定在案），戊○○再於不詳時間，在南投縣某
    地，將本案帳戶金融卡及密碼提供予綽號「阿昌」之人，容
    任「阿昌」暨其所屬詐欺集團使用本案帳戶遂行詐欺取財犯
    罪，以隱匿特定犯罪所得去向而洗錢，丁○○因之自戊○○處獲
    取報酬5,000元。真實姓名年籍不詳之詐欺集團人員取得本
    案帳戶金融卡及密碼後，意圖為自己不法之所有，基於詐欺
    取財、隱匿特定犯罪所得之洗錢犯意，分別以附表編號1-3
    所示詐欺方式，詐騙己○○、丙○○、乙○○等人，致其等均陷於
    錯誤，分別於附表編號1-3所示時間，將如附表編號1-3所示
    金額匯至本案帳戶內，旋遭提領一空，而隱匿該等款項真正
    之去向。嗣因己○○、丙○○、乙○○察覺受騙而報警處理，始循
    線查悉上情。
二、案經高雄市政府警察局岡山分局、鹽埕分局、新北市政府警
    察局林口分局報告臺灣南投地方檢察署檢察官偵查起訴、移
    送併辦。
    理  由
一、程序方面
  ㈠本院審判範圍：刑事訴訟法第348條規定「（第1項）上訴得
    對於判決之一部為之。（第2項）對於判決之一部上訴者，
    其有關係之部分，視為亦已上訴。但有關係之部分為無罪、
    免訴或不受理者，不在此限。（第3項）上訴得明示僅就判
    決之刑、沒收或保安處分一部為之。」本案檢察官就原判決
    不另為無罪諭知即被告丁○○（下稱被告）被訴幫助犯一般洗
    錢罪部分，不服原判決提起上訴，上訴之效力及其範圍，應
    依上開規定判斷，因本案並無刑事訴訟法第348條第2項但書
    之例外情形，自應回歸適用同條項前段所揭示之上訴不可分
    原則，其上訴效力及於有裁判上一罪關係之部分，是原判決
    有罪部分，視為亦已上訴，合先敘明。
　㈡檢察官、被告及辯護人對於本案具傳聞性質之證據資料，均
    表示同意有證據能力（本院卷第89-91頁) ，且本案所引用
    之非供述證據，檢察官、被告及辯護人均未表示無證據能力
    ，本院審酌該等證據作成及取得之程序均無違法之處，依法
    均可作為認定犯罪事實之證據。
二、認定事實所憑之證據及理由
　㈠上揭犯罪事實，除收受報酬5000元部分外，業據被告於本院
    坦承不諱（本院卷第152、156-158頁），核與證人戊○○此部
    分於警詢、證人○○○於警詢及偵查證述之情節大致相符，並
    經證人即告訴人己○○、丙○○、乙○○於警詢證述其等遭詐欺之
    經過明確（高雄市政府警察局岡山分局高市警岡分偵字第10
    973308000號卷【下稱警一卷】第11-14、55-58頁、高雄市
    政府警察局鹽埕分局高市警鹽分偵字第10971223102號卷【
    下稱警二卷】第1-4、11-16、18-22頁、臺灣南投地方檢察
    署110年度偵字第1828號卷【下稱偵一卷】第7-10、29-37頁
    、臺灣南投地方檢察署110年度偵字第452號卷第8-12頁），
    並有通訊軟體LINE對話紀錄截圖、本案帳戶開戶資料暨客戶
    歷史交易清單、告訴人己○○之台北富邦銀行帳戶存摺封面及
    內頁影本、台北富邦銀行匯款委託書、告訴人己○○與詐欺人
    員之LINE對話紀錄暨臉書訊息截圖、帳戶個資檢視表、本案
    帳戶開戶資料暨客戶歷史交易清單、告訴人丙○○之中國信託
    商業銀行帳戶存摺封面影本、手機轉帳畫面截圖、告訴人丙○○與詐欺人員對話紀錄暨LINE帳號截圖、指認犯罪嫌疑人紀
    錄表、告訴人乙○○匯款紀錄暨手機轉帳畫面截圖、匯款資料
    、詐欺人員LINE帳號截圖、詐欺網站頁面截圖、告訴人乙○○
    與詐欺人員LINE對話紀錄截圖、本案帳戶資料暨客戶歷史交
    易清單在卷可稽（警一卷21-47、49-53、67-69、72-83、86
    頁；警二卷第44-46、70-79頁；偵一卷第11-13、39-65頁）
    ，是被告向○○○借用之本案帳戶提款卡交付戊○○後轉交綽號
    「阿昌」之人後，確為詐欺集團成員用以詐欺告訴人等，可
    以認定。
　㈡被告雖否認有自戊○○處取得報酬5000元，惟審之證人戊○○於
    警詢證稱：我曾向被告收郵局提款卡賣給詐騙集團使用，被
    告將○○○的郵局提款卡交給我，我給他5000元作為代價等語
    （警二卷第20-21頁)，再於本院具結證稱：（問：在109年8
    月間，你有沒有要丁○○提供他自己的金融帳戶或是他朋友的
    金融帳戶？）那時我們賭輸，對方說他們那邊有在收本子的
    這種東西，他說本子交給他們，一個禮拜有5000元的回饋，
    聊天中丁○○知道了，就說還有沒有要收，我說有，後來丁○○
    有提供一個他朋友○○○的郵局存簿給我，我轉交出去，有拿
    錢5000元給丁○○，一次而已，是現金給他，這個跟薪資的給
    付有分開，不一樣的錢，當然是分開等語（本院卷第162-16
    5頁)，前後均明確指證其向被告收取本案帳戶提款卡時，有
    交付5千元之報酬。衡之證人戊○○就本案所涉幫助洗錢等犯
    行坦認不諱，並經判處罪刑確定，有臺灣南投地方法院110
    年度訴字第219號判決暨其臺灣高等法院被告前案紀錄表可
    參(本院卷第39-52、103頁)，且被告與戊○○前有僱佣關係，
    亦無證據顯示其間有何仇怨存在，衡情並無甘冒偽證風險，
    設詞誣陷被告之必要，所證情節亦與一般收購帳戶之交易常
    情相符，且參以被告於自身債信不佳無法使用金融機構帳戶
    情況下，竟特別借來友人帳戶交付戊○○使用，若非有報酬之
    誘因，殊難想像何以有強烈動機驅使其為上開行為，證人戊○○上開所證應屬可信，被告否認收取報酬並無可採，此部分
    事實亦可以認定。
　㈢刑法上之故意，分直接故意（確定故意）與間接故意（不確
    定故意），「行為人對於構成犯罪之事實，明知並有意使其
    發生者」為直接故意，「行為人對於構成犯罪之事實，預見
    其發生而其發生並不違背其本意者」為間接故意。查存摺、
    提款卡、密碼均屬個人交易理財重要之物品，且利用人頭帳
    戶轉帳詐欺之案件，近年來報章新聞多所披露，復經政府多
    方宣導，一般民眾對此種利用人頭帳戶之犯案手法，自應知
    悉而有所預見。衡酌被告自陳具高職畢業學歷（原審卷第14
    7頁；本院卷第159頁)，提供本案帳戶資料時，為26歲之成
    年人，係具相當智識程度之人，對於上情自難諉為不知，其
    提供本案帳戶金融卡時，已預見對方可能作為詐騙他人財物
    之工具使用，惟為圖獲取5000元報酬，於自身無帳戶可用之
    情況下，特意借用○○○所有之本案帳戶提供予戊○○，而容任
    他人使用本案帳戶，被告提供本案帳提款卡時，主觀上有幫
    助他人犯詐欺取財罪之不確定故意，應堪認定。
　㈣金融帳戶乃個人理財工具，依我國現狀，申設金融帳戶並無
    任何特殊限制，且可於不同之金融機構申請多數帳戶使用，
    是依一般人之社會通念，若見他人不以自己名義申請帳戶，
    反而收購或借用別人之金融帳戶以供使用，要求提供提款卡
    及告知密碼，則提供金融帳戶者主觀上如認識該帳戶可能作
    為收受、提領特定犯罪所得使用，他人提領後即產生遮斷金
    流以逃避國家追訴、處罰之效果，仍基於幫助之犯意提供，
    應論以幫助犯同法第14條第1 項之一般洗錢罪（最高法院刑
    事大法庭108 年度台上大字第3101號裁定、108 年度台上字
    第3897號判決意旨參照）。本件被告將本案帳戶提款卡及密
    碼等資料提供他人使用，其主觀上有將上開帳戶交由他人入
    款、領款使用之認知，甚為明確，而被告交付帳戶資料後，
    因戊○○言明係他人收購帳戶使用，則除非辦理掛失，實際上
    已無法取回，亦無從向使用之人追索上開帳戶內資金去向，
    已喪失帳戶之實際控制權，則其主觀上自已預見本案帳戶後
    續資金流向，有無法追索之可能性，對於匯入上開帳戶內資
    金如經持有之人提領後，已無從查得，形成金流斷點，將會
    產生遮斷金流以逃避國家追訴、處罰之效果，主觀上亦有認
    識。是以，被告對於其提供帳戶資料之行為，對詐欺集團成
    員利用該帳戶資料存、匯入詐欺所得款項，進而加以提領，
    而形成資金追查斷點之洗錢行為提供助力，既已預見，仍提
    供上開帳戶存摺、金融卡供對方使用，顯有容任而不違反其
    本意，則其有幫助洗錢之不確定故意，亦堪認定。
　㈤綜上所述，被告上開任意性自白核與事實相符，堪予採信。
    本案事證已經明確，被告犯行可以認定，應依法論科。
三、論罪之理由
　㈠被告僅提供帳戶提款卡、密碼予他人供詐欺取財與洗錢犯罪
    使用，並無證據證明其有參與詐欺取財或洗錢之構成要件行
    為，或有與本案詐欺取財之詐騙之人有詐欺、洗錢之犯意聯
    絡，是被告基於幫助之意思，參與詐欺取財、一般洗錢之構
    成要件以外之行為，為幫助犯。且被告對於詐欺成員究竟由
    幾人組成，尚非其所能預見，本案或有三人以上之共同正犯
    參與詐欺取財犯行，惟依罪證有疑利被告之原則，本院認尚
    無從遽認被告主觀上係基於幫助三人以上共同加重詐欺取財
    之犯意，而為幫助加重詐欺取財犯行。核其所為，係犯刑法
    第30條第1項前段、第339條第1項之幫助詐欺取財罪，及刑
    法第30條第1項前段、洗錢防制法第14條第1項之幫助一般洗
    錢罪。
　㈡被告以一提供帳戶金融卡及密碼行為，使犯罪事實欄所示告
    訴人己○○、丙○○、乙○○受詐騙匯款並產生遮斷金流效果，侵
    害數個被害人財產法益，係一行為觸犯數個基本構成要件相
    同之幫助詐欺取財、幫助洗錢罪名，依刑法第55條之規定，
    應論以一罪；且所犯幫助詐欺取財及幫助一般洗錢犯行，亦
    係一行為觸犯數罪名，應從一重之幫助一般洗錢罪處斷。上
    開告訴人丙○○、徐德遭詐欺匯入款項部分，雖未經起訴，惟
    與本案經起訴部分具想像競合犯之裁判上一罪關係，為起訴
    效力所及，並經檢察官檢察官110年度少連偵字第25號、110
    年度偵字第1828號移送併辦（即附表編號2、3部分），本院
    應併予審理，附予敘明。
　㈢被告以幫助之意思，參與構成要件以外之行為，為幫助犯，
    爰依刑法第30條第2 項規定，依正犯之刑減輕之。
  ㈣洗錢防制法第16條第2 項規定：「犯前二條之罪，在偵查或
    審判中自白者，減輕其刑。」被告就上開幫助一般洗錢之犯
    罪事實，於本院坦承不諱，應依上開規定減輕其刑，並與前
    開幫助犯所減輕之刑，遞減輕之。
四、撤銷原判決及自為判決之理由　
  ㈠原審審理結果，認被告犯幫助詐欺罪罪證明確，依法論罪科
    刑，固非無見。惟查：⒈被告上開提供○○○金融帳戶金融卡予
    戊○○之行為，亦應論以刑法第30條第1項前段、洗錢防制法
    第14條第1項之幫助一般洗錢罪，業如前述，原判決就被告
    此部分洗錢犯行均不另為無罪諭知，認事用法及適用法則均
    有不當。檢察官上訴意旨以此指摘原判決不當，為有理由。
    ⒉被告於本院已就幫助一般洗錢罪為認罪表示，是被告之犯
    後態度已有改變，且應有洗錢防制法第16條第2 項規定之適
    用，原審未及審酌上情，自有未洽。⒊本案被告有獲取報酬5
    000元，業如前述，應依法諭知沒收、追徵，原審依被告於
    原審之陳述，並認卷內無證據足證被告本案幫助行為有獲得
    報酬或利益，而認定本案並無犯罪所得，未諭知犯罪所得之
    沒收、追徵，有欠允當。原判決既有上述可議之處，即屬無
    可維持，應由本院撤銷改判。
　㈡爰審酌被告前無科刑之前案紀錄，有臺灣高等法院被告前案
    紀錄表在卷可參，素行尚可，其將本案帳戶提款卡、密碼等
    提供他人使用，致無辜之告訴人等遭詐騙受有財產上損害，
    並使該等詐欺所得真正去向、所在得以獲得隱匿，妨礙執法
    機關追緝犯罪行為人，助長犯罪，並使告訴人等難以求償，
    對社會治安造成之危害非輕；並衡酌被告於原審僅坦承幫助
    詐欺犯行，於本院坦承全部犯行，惟未能與告訴人3人達成
    調解或和解，並未賠償告訴人3人損害之犯後態度，併考量
    被告本案交付帳戶之數量、犯罪情節、告訴人3人所受損害
    數額，以及被告自陳高職畢業之智識程度，職業為工，日收
    入約2500元，要扶養女兒，無不動產之家庭生活、經濟狀況
    等一切情狀，量處如主文第2項所示之刑，並就罰金刑部分
    ，諭知易服勞役之折算標準。又被告前雖未曾因故意犯罪而
    受有期徒刑以上刑之宣告，惟考量被告並未與本案告訴人等
    達成調解、和解，未彌補其等所受損害，且本案已審酌被告
    坦承犯行等情狀而從輕量刑，因認本案並不宜宣告緩刑，併
    此敘明。
　㈢被告因提供本案帳戶而獲取5,000元報酬，業如前述，係屬本
    案犯行之犯罪所得，雖未扣案，仍應依刑法第38條之1第1項
    、第3項規定諭知沒收，於全部或一部不能沒收或不宜執行
    沒收時，並追徵其價額。
據上論斷，應依刑事訴訟法第369 條第1 項、第364條、第299條
第1 項前段，判決如主文。
本案經檢察官石光哲提起公訴，檢察官林孟賢移送併辦，檢察官
吳宣憲提起上訴，檢察官甲○○到庭執行職務。
中　　華　　民　　國　　111 　年　　5 　　月　　31　　日
            刑事第十庭     審判長法　官   陳  宏  卿
                                 法　官   簡  芳  潔
                                 法　官   林  美  玲
以上正本證明與原本無異。
如不服本判決應於收受送達後20日內向本院提出上訴書狀，其未
敘述上訴理由者，並得於提起上訴後20日內向本院補提理由書（
均須按他造當事人之人數附繕本）「切勿逕送上級法院」。因疫
情而遲誤不變期間，得向法院聲請回復原狀。
                                 書記官   趙  郁  涵
　　　　　　　　　　　　　　　　 
中　　華　　民　　國　　111 　年　　5 　　月　　31　　日
附錄論罪科刑法條全文：
洗錢防制法第14條
有第二條各款所列洗錢行為者，處7年以下有期徒刑，併科新臺
幣5百萬元以下罰金。
前項之未遂犯罰之。
前二項情形，不得科以超過其特定犯罪所定最重本刑之刑。
中華民國刑法第339條
意圖為自己或第三人不法之所有，以詐術使人將本人或第三人之
物交付者，處5年以下有期徒刑、拘役或科或併科50萬元以下罰
金。
以前項方法得財產上不法之利益或使第三人得之者，亦同。
前二項之未遂犯罰之。
中華民國刑法第30條
幫助他人實行犯罪行為者，為幫助犯。雖他人不知幫助之情者，
亦同。
幫助犯之處罰，得按正犯之刑減輕之。 
附表
編號 告訴人 詐騙方式 匯款時間 匯款金額   （新臺幣） 1 己○○ 己○○在社交軟體臉書認識暱稱「珊珊」之人，「珊珊」向其佯稱透過某外匯網站投資，可透過匯率價差賺錢云云，致其陷於錯誤，將右列金額匯至本案帳戶。 109年8月11日15時23分許 17萬4,000元  （起訴書誤載為14萬7,000元，業經檢察官當庭更正） 2 丙○○ 丙○○於109年7月6日，在某交友軟體認識真實姓名年籍不詳、LINE暱稱「子瑜」之人，「子瑜」向其佯稱透過「BTXPR 」外匯網站投資，可以外幣換取匯差獲利云云，致其陷於錯誤，將右列金額匯至本案帳戶。 109年8月11日21時18分 4萬8,000元    109年8月12日22時5分 2萬2,920元    109年8月13日22時31分 1萬1,280元 3 乙○○ 乙○○於109年8月初某日，在社交軟體臉書點入「BTXPROCOM」投資網站，依照不詳客服人員介紹及指示，進行匯款投資，致其陷於錯誤，將右列金額匯至本案帳戶。  109年8月12日17時12分 3萬元    109年8月12日17時13分 3萬元    109年8月12日17時19分 3萬元    109年8月12日17時21分 3萬元